【裁判字號】    88,訴,1495
【裁判日期】    890928
【裁判案由】    商業會計法等
【裁判全文】
臺灣臺北地方法院刑事判決                        八十八年度訴字第一四九五號
    公  訴  人  臺灣臺北地方法院檢察署檢察官
    被      告  丙○○
    選任辯護人  徐東昇
                陳漢國律師
右列被告因商業會計法等案件，經檢察官提起公訴（八十八年度偵字第四○八○號）
，本院判決如左：
    主  文
丙○○連續商業負責人，以明知為不實之事項，而記入帳冊，處有期徒刑陸月。
    事  實
一、丙○○係設於臺北市○○街四一七巷五號之錦生工程有限公司（下稱錦生公司）
    負責人，為商業會計法所稱之商業負責人，負有據實填製會計憑證及記入帳冊之
    義務。己○○（涉嫌違反稅捐稽徵法等部分，業經臺灣高雄地方法院檢察署以八
    十六年度偵字第二○五六八、二一六八六、二八五八二號提起公訴，現由臺灣高
    雄地方法院以八十七年度訴字第九一三號審理中）為合億木業股份有限公司（負
    責人為黃美齒，設於高雄市○○區○○街八之三號，下稱合億公司）、皓鵬木業
    股份有限公司（負責人為黃美齒，設於高雄市○○區○○街八之二號，下稱皓鵬
    公司）及文德甲三夾板有限公司（負責人為黃美齒，設於高雄市苓雅區○○○路
    一一二巷三號，下稱文德甲公司）之實際負責人，因業務往來而認識丙○○。緣
    合億公司、皓鵬公司及文德甲公司為求繼續交易往來，遂應下游客戶（如柴佳合
    板公司等）之要求，將統一發票之買受人欄原應為直接交易之下游客戶改為無業
    務往來之間接客戶。丙○○明知錦生公司因承作太平洋建設股份有限公司（下稱
    太平洋公司）及大都市營造工程股份有限公司（下稱大都市公司）之模板工程所
    需之木料係向柴佳合板公司所購買，錦生公司與己○○所經營之合億公司、皓鵬
    公司及文德甲公司並無任何直接交易或業務往來，基於幫助柴佳合板公司逃漏營
    利事業所得稅及營業稅與行使業務上文書登載不實之概括犯意，自民國八十五年
    七月至十二月間止，先由己○○指示知情之會計人員黃惠珍（涉嫌違反稅捐稽徵
    法等部分，亦由臺灣高雄地方法院以八十七年度訴字第九一三號審理中）將不實
    之金額、品名、數量、單價、金額登載於其於業務上所掌之統一發票，虛開合億
    公司、皓鵬公司及文德甲公司如附表一所示之不實發票十九紙，金額合計為新臺
    幣（下同）一千五百三十八萬九千五百九十六元，由己○○持之行使交予丙○○
    將此不實事項填製錦生公司之會計憑證即現金支出傳票（含合億公司、皓鵬公司
    及文德甲公司所開立交付之統一發票、支出證明單、出貨明細表），及記入進貨
    簿、總分類帳之會計帳冊，並於八十五年九月間至八十六年三月十五日止持上開
    統一發票充為錦生公司之進項憑證，向臺北市稅捐稽徵處申報八十五年七－十二
    月份及八十六年度一－二月份之營業稅，申報扣抵銷項稅額共計七十六萬九千四
    百七十九元，柴佳合板公司藉此「漏進漏出」之機會，未取得進項憑證，亦無庸
    製發銷貨憑證，匿報交易事實，逃漏營利事業所得稅六十三萬一千零五元（木材
    業八十五年度之毛利率為百分之十九，$15,389,596X19%=$2,924,023，$2,924,0
    23X25%=$731,005，$731,005-$10,000= $631,005 ）及營業稅七十六萬九千四百
    七十九元（$15,389,596X5%=$769,479 ），足以生損害於稅捐機關對於稅捐稽徵
    之正確性；而合億公司、皓鵬公司、文德甲公司亦持上開統一發票充當銷項憑證
    ，向高雄市稅捐稽徵處苓雅分處申報八十五年七－十二月份之營業稅。嗣經臺北
    市稅捐稽徵處於八十七年九月八日查核營業人取得涉嫌跳開發票行號合億公司等
    四家開立不實發票案始知上情。
二、案經臺北市稅捐稽徵處（公訴人誤載為財政部臺北市國稅局）移送臺灣臺北地方
    法院檢察署檢察官偵查起訴。
    理  由
一、訊據被告丙○○僅坦承其為錦生公司之負責人、承攬大都市公司及太平洋公司所
    發包之模板工程、於八十五年七月至十二月間取得合億公司、皓鵬公司及文德甲
    公司開立如附表一所示之發票共十九紙、以之為進項原始憑證申報營業稅、並填
    製現金支出傳票及記入進貨簿、總分類帳等情不諱，惟矢口否認右揭違反商業會
    計法、行使業務上登載不實文書及幫助逃漏稅捐之犯行，以下列各詞答辯：
    1.被告就業主大都市公司位於臺北縣中和市○○路之比利時工程暨業主太平洋公
      司位於臺北市○○街之南港國宅工程，兩處之模板工程均係向合億、皓鵬及文
      德甲公司購買模板等製品，且均有進貨至兩處工地，並經大都市公司及太平洋
      公司驗收在案，且證人黃占熬，丁○○及乙○○於八十八年十一月二十五日庭
      訊時亦出庭作證確有進貨之事實，而大都市及太平洋公司亦依約支付錦生公司
      連工帶料（模板）之報酬（見偵查卷第四十三頁及五十九頁）。且遍觀偵查卷
      證有關錦生公司八十五年度進貨簿、總分類帳、現金支出傳票之內容，皆未有
      任何不實事項之填製，而原始憑證發票、支出證明單及出貨明細表均係由合億
      公司、皓鵬公司及文德甲公司所填製，非由被告所填製，足證被告並無明知為
      不實之事項而填製會計憑證或記入帳冊之情事。
    2.證人己○○於八十九年三月十六日作證證稱：「我是合億、皓鵬、文德甲公司
      這三家公司之總負責人，這三家為關係企業，合億公司設在高雄市○○○路八
      十號六樓之一，六樓之二、皓鵬公司設在高雄市○○區○○街八號，文德甲公
      司設在高雄區○○區○○街八號。我們在臺灣主要的代表簡稱為合億公司，員
      工隸屬於哪家公司，要看原先是由哪家公司應徵。員工沒有專門為哪家公司做
      事，只要是公司的事員工都會做。全部四家公司每年的營業額大約是十幾、二
      十億。因為我們是專業的買賣，只需要用電話聯絡，商談出貨、收款之事宜即
      可，業務事項並無繁雜，且碼頭、倉庫有包給人家做，所以員工人數並不多。
      被告向我們買模板大概交易的次數我不記得了，但我實際上有與被告買賣，我
      們並不是虛設行號。被告百分之九十的生意都是給我現金，但有一段時間，被
      告的工程延遲沒有辦法馬上付款，所以開票給我，我有收過錢，公司業務代表
      楊先生也有收過錢。」。另參照合億公司、皓鵬公司、文德甲公司三家公司登
      記卷，均有辦理增資之申請在卷，足證合億公司，皓鵬公司及文德甲公司並非
      虛設之行號，被告與前開公司確有交易進貨之事實。至於證人己○○在高雄地
      方法院涉嫌違反稅捐稽徵法之案件，目前正在審理中與本案無涉，亦併予說明
      。
    3.被告每月均須預留百餘萬元用以支付公司營運成本，包括臨時工之薪資及餐點
      ，因此對於合億等公司之貨款，必須另以調現或標會方式籌措，並以付現方式
      取得價格優惠。
    4.證人甲○○已證實公訴人所指之四紙支票均係由合億公司持向營成公司調現，
      並非被告用以支付營成公司貨款，且被告向營成公司所購買者均為模板，而向
      合億等公司所購買者始為夾板，迥然不同，公訴人逕以支票之提示兌領人均係
      營成公司而認定被告系將支票交付營成公司而非合億公司，顯屬率斷。
（一）查被告乃設於臺北市○○街四一七巷五號之錦生公司負責人，錦生公司於八十
      四年十一月二十三日向太平洋公司承攬位於臺北市○○街之南港國宅工程之模
      板工程，另於八十五年八月十四日向大都市公司承攬位於臺北縣中和市○○路
      之比利時工程之模板工程，被告為履行其承攬義務，遂訂購木料（即合板、木
      板、木製品、裁邊板等）送至上開工程工地以供施作工程，並由業主即太平洋
      公司、大都市公司依結構進度逐次驗收，迄今業已全部驗收完竣，此經證人即
      太平洋公司工地主任戊○○、大都市公司工程師丁○○、錦生公司職員乙○○
      到庭證述屬實（見本院卷第一冊第四十四至四十八頁之訊問筆錄），並有營利
      事業登記證、工程承攬契約書、工程合約書附卷可稽（見偵查卷第二十五、二
      十八至七十五頁），是以錦昇公司確實購買施工所須之木料。而臺北市稅捐稽
      徵處於八十八年四月二十一日八十八年營違字第八八○○九○號處分原以錦生
      公司涉嫌於八十五年七月至十二月間無進貨事實，卻取得非交易對象之營業人
      合億公司、皓鵬公司、文德甲公司所開立之統一發票，申報扣抵銷項稅額，而
      認定錦生公司虛報進項金額一千五百三十八萬九千五百九十六元（不含稅），
      虛報進項稅額七十六萬九千四百七十九元；錦生公司即於同年六月二十八日申
      請復查，經臺北市稅捐稽徵處重新審酌，認定錦生公司有進貨事實，此有臺北
      市稅捐稽徵處八十八年十月二十五日北市稽法丙字第八八一四二四九二○○號
      復查決定書在卷可按（見本院卷第一冊第二十二至二十三頁），並經本院依職
      權調閱錦生工程因違反營業稅法事件申請復查卷核閱屬實，亦徵錦生公司果有
      購買貨物之事實。
（二）本件首應審酌者厥為被告所經營之錦生公司為履行對太平洋公司、大都市公司
      承攬工程之義務所購買之木料究係合億公司、皓鵬公司及文德甲公司，抑或其
      他公司所出售？被告辯稱：錦生公司與合億等三家公司確有交易行為；因合億
      等三家公司與被告係第一次交易，唯恐被告倒閉，故多以現金交易云云，固提
      出出貨明細表影本十九紙、存摺明細三份、本票九紙、會單三份、錦生公司八
      十五年度進貨簿影本、八十五年度總分類帳影本、現金支出傳票影本十一紙、
      統一發票影本十九紙、支出證明單十四紙、八十五年度臨時工工資表（見偵查
      卷第二五一至三○七、三三二至三五○頁，本院卷第一冊第六十七至一二六頁
      ，本院卷第三冊第二九二至四三四頁）及舉出證人己○○為證。然查：
    1.經核閱錦生公司之出貨明細表十九紙（見偵查卷第一五五至一七二、二四六頁
      ），雖分由合億公司、皓鵬公司及文德甲公司所出具，然其格式及筆跡均屬相
      同，製單人亦均為張姓之人所簽署，顯係出於同一人所為。雖證人己○○證稱
      ：皓鵬公司及文德甲公司與合億公司是關係企業，在同一辦公室上班，一起接
      單。˙˙˙我們在臺灣主要的代表簡稱為合億公司，我們接電話都自稱合億公
      司，但至於要用那家公司交易要視客人之需求（如尺寸、厚度、品質），看剛
      好那一家公司有符合需求之貨物，客人就跟那家公司交易。˙˙˙全部四家公
      司每年的營業額大約十幾、二十億。（問：員工人數不多，如何支應巨大之營
      業額？）碼頭、倉庫有包給人家做，員工一個人打訂單、開ＬＣ、三個業務負
      責內銷與客戶聯絡，我們專業的買賣只需要用電話聯絡，商談出貨、收款之事
      宜即可，業務事項沒有繁雜等語（見偵查卷第二二○至二二一頁之訊問筆錄，
      本院卷第二冊第二一四至二一五頁之訊問筆錄），惟倘如證人己○○所稱，合
      億公司、皓鵬公司及文德甲公司之每年營業額高達將近二十億元，竟位於同一
      辦公室由同一人填寫出貨單負責出貨事宜，即與常情不符。則合億公司、皓鵬
      公司及文德甲公司是否有上開出貨明細表所載出貨予錦生公司之事實，顯屬可
      疑。
    2.證人己○○因涉嫌違反稅捐稽徵法等罪嫌而於八十六年八月二十一日高雄市調
      查處調查時供稱：本公司（即合億公司、皓鵬公司、文德甲公司及百冠興業股
      份有限公司，均為己○○負責經營者）有時會應客戶要求開出發票給間接客戶
      ，˙˙˙本公司應客戶要求開發票給間接客戶已有一段時間（詳細起訖時間我
      記不清楚），詳細金額要問本公司現任會計黃惠珍及前任會計蔡秀萍才清楚，
      至於本公司會這樣做的原因是因為近年來木業不景氣，若不配合客戶之要求，
      將流失此一客戶。（問：據貴公司會計黃惠珍於八十六年八月十九日在本處供
      稱：經渠統計八十五年一月至八十六年六月，由渠經手填開合億木業等四家公
      司發票給間接客戶之發票金額為十一億三百三十八萬九千七百元正，對上述金
      額你有無意見？）我無任何意見等語（見臺灣高雄地方法院八十七年度訴字第
      九一三號被告己○○違反稅捐稽徵法案卷《下稱高雄案卷》第一冊第十七頁反
      面至十八頁之調查筆錄）。又他案被告黃惠珍因涉嫌違反稅捐稽徵法等罪嫌而
      於同年月十九日高雄市調查處調查時供稱：我於八十三年底進入合億木業迄今
      ，˙˙˙有關四家公司發票之進項、銷項都由我負責處理。˙˙˙有些本公司
      客戶會要求開給其他客戶發票，而我通常依客戶要求開出發票給非公司之直接
      客戶。˙˙˙從我接任前述四家公司之會計工作以來，便持續有依客戶要求開
      發票給間接客戶之情形迄今等語（見高雄案卷第一冊第二十五至二十六頁之調
      查筆錄）。經核其二人所述情節相符，足見合億公司、皓鵬公司、文德甲公司
      確有應客戶要求開立不實發票予間接客戶之行為。
    3.至於合億公司、皓鵬公司、文德甲公司開立不實發票之情形，經他案被告黃惠
      珍進一步供稱：我如係依本公司客戶要求開出之發票，會在發票之備註欄填註
      本公司客戶之名稱，˙˙˙我應客戶要求以合億木業等四家公司之名義開給間
      接客戶金額大約有十幾客戶會有這樣的要求，發票金額每月每家約有數十萬至
      數百萬元不等，其中以柴佳合板公司、˙˙˙等本公司客戶，每月要求開發票
      之金額都在一百萬元以上。前述柴佳等公司通常會將要求本公司開給間接客戶
      發票之名單、金額、統一編號等資料傳真給我，我再依該資料填開發票寄送給
      客戶。經我統計由我依客戶要求填開合億木業等公司發票給間接客戶之發票金
      額為十一億三百三十八萬九千七百元正。（問：提示合億木業公司涉嫌不法憑
      證編號八十五、八十六年銷貨帳，此份憑證係由何人製作？）此份帳簿係我
      從八十五年九月迄今記載合億木業、百冠興業、皓鵬木業、文德甲公司等四家
      公司銷貨客戶名稱、交易金額、稅金等資料，並依該銷貨帳簿予以統計作為向
      稅捐單位申報之用。（問：經核對前述編號壹之１６之憑證與編號之憑證，
      何以貴公司所開發票買受人與銷貨客戶不同？）如我前述，我所開出的發票，
      有些係依客戶要求填開給間接客戶，因此二者才會有出入的情形。本公司出售
      合板給客戶時，照理應開發票給客戶，但因客戶不願意接受，且要求本公司開
      給間接客戶，所以經我向公司老板黃燕秋反應後，老板說應客戶之要求才能做
      成生意，因此長期以來都是這樣的作法等語（見高雄案卷第一冊第二十六至二
      十七頁之調查筆錄）。經本院函請臺灣高雄地方法院檢送該案扣案證物中與本
      案錦生公司有關之統一發票存根聯，惟查無如附表一所示編號第十八、十九號
      之統一發票存根聯，此有臺灣高雄地方法院八十九年八月二十二日函附卷可按
      （見本院卷第三冊第四五五頁），而觀諸所檢送之統一發票存根聯十七紙（見
      高雄案卷第七冊第二十八至四十四頁），其備註欄均載明「柴佳」二字，且證
      人己○○證稱：客戶交易資料就是任何與我們公司買賣的客戶成交紀錄，這份
      客戶資料係業務人員將出貨單交給會計人員，再由會計人員輸入電腦，只要有
      買賣過的公司就都有資料等語（見本院卷第三冊第四六二頁之訊問筆錄），然
      查無錦生公司之客戶交易資料，此有臺灣高雄地方法院八十九年八月二十二日
      函在卷足憑（見本院卷第三冊第四五五頁），參以黃惠珍上開供述，益徵錦生
      公司並非合億公司、皓鵬公司及文德甲公司之直接客戶，如附表一所示之統一
      發票十九紙係合億公司、皓鵬公司及文德甲公司應其直接客戶即柴佳合板公司
      之要求而輾轉跳開予錦生公司。
    4.按證人或當事人事後翻異其案發初之陳述，依經驗法則，案發時之供述較少權
      衡利害得失或受他人干預，比之事後翻異之詞可信，故除非可證明其更異之詞
      與事實相符，或其初供係虛偽者外，自不得任意捨棄初供不採（最高法院七十
      三年台上字第三九九八號判決意旨參照）。證人己○○固於本案偵審中改證：
      合億等公司並無虛開發票之情形等語，否認其於高雄市調查處調查時之供述（
      見偵查卷第二二○至二二一頁之訊問筆錄，本院卷第二冊第二一二至二一六頁
      之訊問筆錄，本院卷第三冊第四六○至四六二頁之訊問筆錄），揆諸前揭判決
      意旨，參以他案被告黃惠珍之供述，應認證人己○○於本案偵審中之證言，無
      從為有利於被告之認定。
    5.另被告及錦生公司於八十五年七月至十二月之存款均維持在數百萬之間，足以
      支付前開合億公司之貨款，此有被告於華南商業銀行松山分行第000000
      000000帳號之存款往來明細表影本三紙、錦生公司於同銀行第0000
      00000000帳號之活期存款存摺影本乙份及錦生公司於世華聯合商業銀
      行第00000000000帳號之活期存款存摺影本乙份附卷可憑（見偵查
      卷第一九七至二○四頁），則被告當無捨現有資金不用而向他人借款及標會之
      理。
    6.又被告與合億公司、皓鵬公司及文德甲公司交易金額高達一千五百三十八萬九
      千五百九十六元，依錦生公司之付款明細一份、支出證明單十八紙所載（見偵
      查卷第二十六至二十七、一二二至一五三頁）及被告、證人蔡春珠所述（見偵
      查卷第二十三至二十四、二二七至二二八頁之蔡春珠談話筆錄，第二四二至二
      五○頁之被告八十八年四月十二日提出之答辯狀），錦生公司支付貨款之情形
      詳如附表一所示，其每次交付貨款之數額均高達數十萬元，最高甚至達到五百
      萬元，果如被告及證人己○○所述其均係在工地交貨後當場付現，則被告需攜
      帶巨額現金至工地付款，而己○○及合億公司、皓鵬公司及文德甲公司之送貨
      職員亦需耗費時間當場清點，並需負擔身懷鉅款之風險，顯不符一般交易習慣
      。再者，依錦生公司之支出證明單、付款明細與被告答辯狀所載，其中就如附
      表一編號第一至四、六至十、十二、十五、十七至十九號所示付款情形均不相
      同，且如附表一編號第四、六至十號所示款項含糊不清，且彼此間並不一致，
      又據被告所述，錦生公司曾交付如附表二編號第四號所示之支票，竟未記載於
      支出證明單（見偵查卷第一三四頁）。另出貨明細表載明八十五年七月二十日
      送貨（見偵查卷第一五九頁），而支出證明單卻載明八十五年六月十日交貨（
      見偵查卷第一五一頁）。綜上各點，錦生公司果否付款予合億公司、皓鵬公司
      及文德甲公司，誠屬可疑。
    7.據被告所述，錦生公司訂貨與合億公司、皓鵬公司及文德甲公司交貨之時間相
      同，此觀被告八十八年四月十二日提出之答辯狀（見偵查卷第二四二至二五○
      頁）、出貨明細表（見偵查卷第一五五至一七二、二四六頁）至明。而與錦生
      公司之進貨簿（見偵查卷第七十六至八十八頁）互相比對，訂購出貨日當天均
      未記載，卻載於如附表一所示出貨日期之欄位，進而與統一發票之發票日期相
      符，亦徵被告係取得統一發票之後始為進貨之記載。
    8.另依被告提出之上開付款明細及答辯狀所載，被告分別於如附表二所示之交付
      支票日交付其所簽發付款人均為華南商業銀行松山分行、帳號為000000
      000000號、如附表二所示之支票四紙（其發票日、金額、支票號碼詳如
      附表二所示），以支付向合億公司購買木料之價金，惟上開四紙支票均未記名
      受款人，亦未禁止背書轉讓，提示兌領人均係營成木業有限公司（下稱營成公
      司），於提示之前均無任何背書，此有支票影本四紙、華南商業銀行存款往來
      明細表影本（見偵查卷第一九七至一九九、二二一至二二四頁）、新竹國際商
  業銀行竹東分行八十九年五月十六日函暨支票存款開戶申請書、印鑑卡、營利
      事業登記證、公司執照、往來明細表（見本院卷第二冊第二五二至二六七頁）
      附卷足稽。證人即營成公司員工李經作固證稱：前開支票係合億高雄己○○跟
      我調現等語（見本院卷第二冊第二七五頁之訊問筆錄），惟查被告於先前臺北
      市稅捐稽徵處調查時所提出之付款明細（見偵查卷第二十六至二十七頁）與被
      告於偵查時所提出之答辯狀（見偵查卷第二四二至二五○頁），其就前開支票
      之交付日除如附表編號第三號所示支票外，其餘均不一致，且據被告所稱，錦
      生公司於八十五年十二月十六日始向合億公司訂購木料（價款為九十四萬零八
      百元，如附表一編號第十九號所示），竟於同年十一月二十一日即可交付如附
      表二編號第四號所示之支票，又交付支票日與提示日僅相距短短數日，焉有可
      能被告簽發支票並交予己○○，己○○於數日內因調現需要將上開支票交予甲○○，甲○○屆期提示，再錦生公司僅交付四紙支票予合億公司，己○○全數
      交予甲○○調現，顯與常情相違，佐以營成公司於八十五年九月十三日、十月
      十二日、十一月五日分別出售木料予錦生公司，金額分別為七十六萬八千元、
      三十九萬三千元（不含稅）及十七萬八千五百元（含稅），有營成公司開立之
      統一發票影本三紙在卷可憑（見偵查卷第二一○至二一二頁），其與如附表二
      編號第二至四號之支票金額相符，支票發票日與統一發票發票日亦均相隔一個
      月餘，顯見被告上開三紙支票係交付與營成公司而非合億公司，是以被告並未
      交付實際貨款予合億公司、皓鵬公司及文德甲公司。
（三）查錦生公司既未於八十五年間向合億公司、皓鵬公司及文德甲公司進購木料，
      則被告據此記載於進貨簿、總分類帳、現金支出傳票，並將合億公司、皓鵬公
      司及文德甲公司所交付之統一發票、支出證明單、出貨明細表附於現金支出傳
      票，充為進項憑證之一部分，即屬明知為不實之事項而填製會計憑證、記入帳
      冊之行為。至統一發票、支出證明單、出貨明細表雖由合億公司、皓鵬公司、
      文德甲公司所出具，然被告既將之黏貼附於現金支出傳票之後，並據以填製傳
      票，即屬會計憑證之內容。
（四）柴佳合板公司向合億公司、皓鵬公司及文德甲公司買進貨物時，未取得統一發
      票，即無進項憑證；對錦生公司售出貨物時，以合億公司、皓鵬公司及文德甲
      公司之統一發票交付，其固不能以合億公司、皓鵬公司及文德甲公司之統一發
      票為其申報稅捐，但其無進項憑證，又未以自己名義填製統一發票予購貨之人
      ，因此於申報營利事業所得稅之財務報表、會計帳冊上，當無此項交易之事實
      ，即無庸報繳營利事業所得稅，此亦即所謂之「漏進漏出」。另柴佳合板公司
      業已銷貨予錦生公司，理應繳納營業稅，玆因未開立發票，而無銷項憑證，無
      須繳納此部分營業稅。準此，柴佳合板公司有逃漏稅捐之事實，灼然至明。
（五）綜上所述，被告所辯，顯係卸責之詞，不足採信。故事證明確，被告犯行，堪
      以認定。
二、被告明知錦生公司與合億公司、皓鵬公司、文德甲公司並無交易事實，仍持己○○所交付之如附表一所示之業務上登載不實之統一發票，又為柴佳合板公司逃漏
    營利事業所得稅及營業稅，係犯商業會計法第七十一條第一款之不實填製會計憑
    證及記入帳冊罪、刑法第二百十六條、第二百十五條之行使業務上登載不實文書
    罪、稅捐稽徵法第四十三條第一項幫助逃漏稅捐罪。被告先後多次犯行，時間緊
    接，犯罪構成要件相同，顯係基於概括犯意為之，為連續犯，依刑法第五十六條
    規定，以一罪論，並加重其刑。其所犯三罪之間，有方法結果之牽連關係，為牽
    連犯，應從較重之不實記入帳冊罪處斷。爰審酌被告動機、不法目的、行使不實
    發票填製會計憑證及記入帳冊並報稅之手段、幫助逃後稅捐之數額與犯後否認犯
    行等一切情狀，量處如主文所示之刑。另被告向合億公司、皓鵬公司及文德甲公
    司取得虛偽開立之發票共十九紙，既經被告持向稅捐機關行使，已非被告所有，
    毋庸宣告沒收，亦此敘明。
三、公訴人就被告行使不實統一發票、幫助柴佳合板公司逃漏稅捐所犯行使業務上登
    載不實文書罪、幫助逃漏稅捐罪部分，雖未起訴，然該部分事實與起訴之不實記
    入帳冊罪部分有牽連犯之裁判上一罪關係，為起訴效力所及，本院自應併予審理
    。
四、公訴意旨另以：被告明知錦生公司於八十五年七月至十二月間，並無進貨之事實
    ，卻以實際上並無交易而取得之合億公司、皓鵬公司及文德甲公司所開立如附表
    一之不實發票共十九紙，作為錦生公司之進項原始憑證，以此不正當方法使會計
    事項發生不實之結果，嗣並將此不實之進項稅額登載於業務上作成之營利事業所
    得稅結算申報書及臺北市營業人銷售額與稅額申報書上，以之扣抵銷項稅額，而
    持向財政部臺北市國稅局申報八十五年度及八十六年一—二月份之營利事業所得
    稅，計逃漏營利事業所得稅七十六萬九千四百七十九元，足以生損害於稅務機關
    對營利事業所得稅之徵收、管理，因認被告涉有稅捐稽徵法第四十七條第一款、
    第四十一條及刑法第二百十六條、第二百十五條之罪嫌。
（一）按犯罪事實應依證據認定之，無證據不得推定其犯罪事實，又不能證明被告犯
      罪者，應諭知無罪之判決，刑事訴訟法第一百五十四條第一項、第三百零一條
      第一項分別定有明文。又刑事訴訟法上所謂認定犯罪事實之證據，係指足以認
      定被告確有犯罪行為之積極證據而言（最高法院二十九年上字第三一○五號判
      例參照）。又認定不利於被告之事實，須依積極證據，苟積極證據不足為不利
      於被告之認定時，即應為有利於被告之認定，更不必有何有利之証據，此有最
      高法院三十年上字第八一六號判例意旨可參。
（二）公訴人認被告有上開犯行，無非以專案申請調檔統一發票查核清單二紙、統一
      發票十九紙、營業稅年度資料查詢作業進銷交易發票明細五紙、八十六年一—
      二月臺北市營業人銷售額與稅額申報書（401）乙紙、進項憑證明細表乙紙及
      八十五年度營利事業所得稅結算申報書乙份（以上均影本）在卷可憑，為其論
      據
（三）惟訊據被告堅決否認涉有何逃漏稅捐、行使業務登載不實文書之犯行，辯稱：
      1.關於違反稅捐稽徵法部分：
        稅捐稽徵法第四十一條係以詐術或其他不正當方法逃漏稅捐者為構成要件，
        且依照「各級稽徵機關處理違章漏稅及檢舉案件作業要點」第二十八條規定
        ：「審理人員對漏稅案件之審理，應注意人、時、地、事等要件，慎重查核
        ，公正判斷。簽擬意見及適用法令均應具體明確不得推測臆斷。」，本件被
        告雖經臺北市稅捐稽徵處以各種推斷測臆斷方式認定被告逃漏營業稅七十六
        萬九千四百七十九元，惟經被告申請復查後，臺北市稅捐稽徵處八十八年十
        月二十五日復查決定書業以推翻原先錯誤之推測臆斷，並重新認定錦生公司
        有進貨之事實，且合億等三家公司均依法申報繳納應繳納之營業稅額，爰將
        漏稅罰部分予以撤銷（見被告八十八年十一月二十五日庭呈之復查決定書）
        。而證人即稅務員曾錦煙於八十八年十一月二十五日庭訊時亦推翻原先在偵
        查庭所為不利於被告之推測臆斷之供證，足見被告並無任何逃漏稅捐之事實
        。
      2.關於刑法偽造文書之部分：
        刑法第二百十五條所謂業務上登載不實之文書，乃基於業務關係，明知為不
        實之事項，而登載於其業務作成之文書而言，查營利事業所得稅結算申報書
        及臺北市營業人銷售額與稅額申報書，分別依所得稅法第七十一條及營業稅
        法第三十五條之規定，均屬公法上納稅之申報義務，核其性質上非屬被告業
        務上所作成之文書，均不得謂業務上作成之文書。此有最高法院七十四年度
        台上字第三九五三號、七十二年度台上字第五四五三號、七十年度台上字二
        四六五號及六十九年度台上字第二四一三號判決可稽。況且被告並無逃漏稅
        捐之事實，已如前述，因此在實質上不足以生損害之虞，故不符刑法第二百
        十五條足以生損害於公眾或他人之特別要件。
（四）經查：
      1.查錦生公司於八十五年九月間起至八十六年三月十五日止，以合億公司、皓
        鵬公司、文德甲公司所開立如附表一所示之統一發票十九紙充當進項憑證，
        以申報扣抵銷項稅額；而合億公司、皓鵬公司、文德甲公司均已就上開進項
        憑證統一發票十九紙依法申報繳納該應納之營業稅額，此有統一發票、進銷
        交易發票明細、臺北市營業人銷售額與稅額申報表、進項憑證明細表、營利
        事業所得稅結算申報書、資產負債表、自動報繳年檔（見偵查卷第九十二、
        九十四、九十五、九十七、九十九、一○一、一○三、一○五、一○七至一
        一○、一一二、一一三、一一六至一一九、一二一、一七三至一九五頁）及
        高雄市稅捐稽政處苓雅分處八十八年八月三十一日函暨高雄市營業人銷售額
        與稅額申報表、營業稅繳款書、營業人使用三聯式統一發票明細表（見錦生
        工程因違反營業稅法事件申請復查卷第十七至三十三頁）可稽。
      2.稅捐稽徵法第四十七條、第四十一條部分：
        按稅捐稽徵法第四十一條之逃漏稅捐罪，係結果犯，並無處罰未遂之規定，
        須以發生逃漏稅捐之結果為成立要件（七十九年度台上字第五三五一號判決
        、八十年度台上字第四九八八號判決、八十三年度台上字第二一五七號判決
        參照）。查錦生公司確實進購木料，並申報扣抵銷項稅額，嗣後由合億公司
        、皓鵬公司、文德甲公司申報繳納營業稅，故錦生公司並無增加其支出減少
        其所得藉以逃漏稅捐之情事，既未發生逃漏稅捐之結果，揆諸前揭說明，自
        不該當稅捐稽徵法第四十一條規定之構成要件，而對錦生公司之負責人即被
        告即無同法第四十七條代罰規定之適用餘地。而臺北市稅捐稽徵處八十八年
        十月二十五日北市稽法丙字第八八一四二四九二○○號復查決定書（見本院
        卷第一冊第二十二至二十三頁）亦以開立系爭進項憑證之合億公司、皓鵬公
        司、文德甲公司均已依法申報繳納該應納之營業稅額為由，認原處分漏稅罰
        部分容有未洽，而予以撤銷，改按錦生公司未依規定取得他人憑證處以罰鍰
        ，併此敘明。
      3.刑法第二百十六條、第二百十五條部分：
        按刑法第二百十五條所謂業務上登載不實之文書，乃指基於業務關係，明知
        為不實之事項，而登載於其等業務上作成之文書而言，公司、行號向稅捐稽
        徵機關申報營業稅，係履行其公法上納稅之義務，並非業務行為，而營業人
        銷售額與稅額申報書，係公司、行號每二月向稅捐稽徵機關申報當期之銷售
        額與稅額之申報書，並非證明會計事項發生之會計憑證；又商業會計法第七
        十一條第一款以明知為不實之事項，而填製會計憑證或記入帳冊之罪，原即
        含有業務上登載不實之本質，不應再論以刑法第二百十六條、第二百十五條
        行使業務上登載不實文書罪（七十四年度台上字第三九五三號判決、八十四
        年度台上字第五九九九號判決、八十七年度台上字第一一號判決參照）。準
        此，被告以錦生公司名義填載臺北市營業人銷售額與稅額申報表、營利事業
        所得稅結算申報書，進而向臺北國稅局、臺北市稅捐稽徵處申報營利事業所
        得稅、營業稅，難論以行使業務上登載不實之文書罪。
      4.綜上所述，被告所辯，堪以採信。此外，復查無其他積極證據足資證明被告
        涉有何上開犯行，不能證明被告犯罪，原應為無罪之諭知，惟公訴意旨認此
        部分與前開有罪部分有牽連犯之裁判上一罪關係，爰不另為無罪之諭知。
據上論斷，應依刑事訴訟法第二百九十九條第一項前段，商業會計法第七十一條第一
款，稅捐稽徵法四十三條第一項，刑法第十一條前段、第五十六條、第五十五條、第
二百十六條、第二百十五條、第四十一條，罰金罰鍰提高標準條例第一條前段、第二
條，判決如主文。
本案經檢察官楊榮宗到庭執行職務。
中      華      民      國      八十九      年     九     月    廿八    日
                                  臺灣臺北地方法院刑事第一庭
                                        法    官  蔡  惠  如
右正本證明與原本無異。
如不服本判決，應於判決送達後十日內，向本院提出上訴狀。
                                        書 記 官  彭  雅  慧
中      華      民      國      八十九      年     十     月     二     日
附表一：
┌─────┬────┬───────────────┬─────┐
│ 發票日期 │現金支出│支出證明單(P.122-142)、       │出貨明細表│
│ 發票號碼 │傳票    │付款明細(P.26-27)、           │之出貨日期│
│ 發票人   │        │被告答辯狀(P.242-250)所載之   │、進貨簿之│
│ 發票金額 │        │付款情形                      │出貨日期  │
├─────┼────┼───────────────┼─────┤
│85.07.17│85.07.17│85.06.03預付$150,000          │85.06.05  │
│DL00000000│(P120)  │85.06.05交貨付$200,000        │(P.155)   │
│文德甲公司│        │85.07.07付清尾數$143,504      │85.07.17  │
│$493,504  │        │付三次共$493,504              │(P.83)    │
│(P.121)   │        │(P.140支出證明單、P.26支付明細│          │
│          │        │)                             │          │
│          │        │85.06.03定金$150,000          │          │
│          │        │85.06.05付$200,000            │          │
│          │        │85.07.17付$143,504            │          │
│          │        │(P.243答辯狀)                 │          │
│          │        │                              │          │
├─────┼────┼───────────────┼─────┤
│85.09.30│85.09.30│85.06.15預付$300,000          │85.07.16  │
│EG00000000│(P.115) │85.07.16交貨付$420,000        │(P.156)   │
│皓鵬公司  │        │85.08.20付$150,000            │85.09.30  │
│$947,163  │        │85.09.30付清尾款$77,163       │(P.85)    │
│(P.117)   │        │四次付共$947,163              │          │
│          │      │(P.136支出證明單、P.26付款明細│          │
│          │        │)                             │          │
│          │        │85.06.15定金$300,000          │          │
│          │        │85.07.16付$400,000            │          │
│          │        │85.08.20付$150,000            │          │
│          │        │85.09.30付$97,163             │          │
│          │        │(P.243反面答辯狀)             │          │
│          │        │                              │          │
├─────┼────┼───────────────┼─────┤
│85.09.30│        │85.06.25預付$300,000          │85.07.16  │
│EG00000000│        │85.07.16交貨$300,000          │(P.157)   │
│皓鵬公司  │        │85.08.20付$150,000            │85.09.30  │
│$841,528  │        │85.09.30付清尾款$91,528       │(P.85)    │
│(P.118)   │        │四次付共$841,528  │          │
│          │        │(P.138支出證明單、P.26付款明細│          │
│          │        │)                             │          │
│          │        │85.06.25定金$300,000          │          │
│          │        │85.07.16付$320,000            │          │
│          │        │85.08.20付$150,000            │          │
│          │        │85.09.30付$71,528             │          │
│          │        │(P.244答辯狀)                 │          │
│          │        │                              │          │
├─────┼────┼───────────────┼─────┤
│85.09.30│85.09.30│85.07.29付$900,000            │85.07.20  │
│EG00000000│(P.115) │85.09.30付清尾款$83,348       │(P.158)   │
│皓鵬公司  │        │二次付共$983,348              │85.09.30  │
│$983,348  │        │(P.153支出證明單)             │(P.85)    │
│(P.116)│        │85.07.20、21、23、25、27、29交│          │
│          │        │   貨付現$ 5,000,000          │          │
│          │        │85.09.30開發票付清餘額現$ 182,│          │
│          │        │   332                        │          │
│          │        │(P.26付款明細)                │          │
│          │        │85.07.29付$950,000            │          │
│          │        │85.09.30付$33,384             │          │
│          │        │(P.244反面答辯狀)             │          │
│          │        │                              │          │
├─────┼────┼───────────────┼─────┤
│85.09.16│85.09.16│85.06.10交貨付$650,000        │85.07.20  │
│EG00000000│(P.114) │85.08.02再付$150,000          │(P.159)   │
│合億公司  │        │85.09.16付清尾款$113,591      │85.09.16  │
│$913,591  │        │三次付共$913,591      │(P.85)    │
│(P.119)   │        │(P.151支出證明單、P.26付款明細│          │
│          │        │ 、P.245答辯狀)               │          │
│          │        │                              │          │
├─────┼────┼───────────────┼─────┤
│85.09.30│85.09.30│85.07.29交貨付$4,100,000      │85.07.21  │
│EG00000000│(P.111) │85.09.30付清尾款 $100084      │(P.160)   │
│合億公司  │        │        二次付共$4,200,084    │無記載    │
│$672,084  │        │(85.07.21開始交貨，23、25、27 │          │
│(P.110)   │        │ 、29五次交貨)                │          │
│          │        │(P.142支出證明單)             │          │
│          │        │85.07.20、21、23、25、27、29交│          │
│          │        │   貨付現$ 5,000,000          │          │
│          │        │85.09.30開發票付清餘額現$ 182,│          │
│    │        │   332                        │          │
│          │        │(P.26付款明細)                │          │
│          │        │85.07.29付$650,000            │          │
│          │        │85.09.30付$22,084             │          │
│          │        │(P.245答辯狀)                 │          │
│          │        │                              │          │
├─────┼────┼───────────────┼─────┤
│85.09.30│85.09.30│85.07.29交貨付$4,100,000      │85.07.23  │
│EG00000000│(P.111) │85.09.30付清尾款 $100084      │(P.161)   │
│合億公司  │        │        二次付共$4,200,084    │85.09.30  │
│$882,000  │        │(85.07.21開始交貨，23、25、27 │(P.85)    │
│(P.109)   │        │ 、29五次交貨)                │          │
│          │        │(P.142支出證明單)             │          │
│          │        │85.07.20、21、23、25、27、29交│          │
│          │        │   貨付現$ 5,000,000          │          │
│          │        │85.09.30開發票付清餘額現$ 182,│          │
│          │        │   332                        │          │
│          │        │(P.26付款明細)                │          │
│          │        │85.07.29付$850,000            │          │
│          │        │85.09.30付$32,000             │          │
│          │        │(P.245反面答辯狀)             │          │
│          │        │                              │          │
├─────┼────┼───────────────┼─────┤
│85.09.30│85.09.30│85.07.29交貨付$4,100,000      │85.07.25  │
│EG00000000│(P.111) │85.09.30付清尾款 $100084      │(P.162)   │
│合億公司  │        │        二次付共$4,200,084    │85.09.30  │
│$882,000  │        │(85.07.21開始交貨，23、25、27 │(P.85)    │
│(P.108)   │        │ 、29五次交貨)                │          │
│          │        │(P.142支出證明單)             │          │
│          │        │85.07.20、21、23、25、27、29交│          │
│          │        │   貨付現$ 5,000,000          │          │
│          │        │85.09.30開發票付清餘額現$ 182,│          │
│          │        │   332                        │          │
│          │        │(P.26付款明細)                │          │
│          │        │85.07.29付$850,000            │          │
│          │        │85.09.30付$32,000             │          │
│          │        │(P.245反面-246答辯狀)         │          │
│          │        │


司法院資訊處製作；財團法人民間司法改革基金會備份。
